【裁判字號】    98,上易,2606
【裁判日期】    981124
【裁判案由】    偽造文書等
【裁判全文】
臺灣高等法院刑事判決                98年度上易字第2606號
上  訴  人  臺灣臺北地方法院檢查署檢察官
被      告  甲○○
                      中山區戶政事務所)
上列上訴人因被告偽造文書等案件，不服臺北地方法院98年度易
字第2054號，中華民國98年9月30日第一審判決（起訴案號：臺
灣台北地方法院檢察署98年度偵字第14413號），提起上訴，本
院判決如下：
    主  文
上訴駁回。
    理    由
一、公訴意旨略以：被告甲○○明知案外人即其胞弟鍾榮明前因
    違反槍砲彈藥刀械管制條例案件，經最高法院於民國（下同
    ）95年2月16日，以95年度台上字第747號判決駁回上訴確定
    （應執行有期徒刑1年6月），竟意圖使鍾榮明隱避，規避刑
    罰之執行，於95年3 月15日，持「鍾榮明」之照片，前往臺
    北市中山區戶政事務所辦理身分證換發，填寫申請書並黏貼
    不實之照片，使該管承辦人員誤以為被告所持之照片，即係
    被告本人之照片，據以登載在職務上所掌管之收件簿及戶籍
    資料檔案上，據以核發身分證一紙交付被告使用，足生損害
    於戶政機關管理身分證件之正確性。被告收受上開身分證後
    ，即交付鍾榮明使用，以方便其逃避員警追緝，嗣臺灣高雄
    地方法院檢察署於95年4 月18日發布通緝，迄未查獲鍾榮明
    。又被告明知身分證並未遺失，係因交付鍾榮明使用，而鍾
    榮明應已潛逃出境，無再行使用身分證規避查緝之必要，且
    因前開身分證照片與自己不符，使用上多所不便，竟另行起
    意，於98年4月1日，前往臺北市中山區戶政事務所，以遺失
    之為由辦理身分證補領，並填寫內容不實之申請書，使該管
    公務員將其身分證業已遺失此一不實之事項，登載於職務上
    所掌管之收件簿上，據以核發身分證一紙交付被告使用，亦
    足生損害於戶政機關管理身分證件之正確性，因認被告涉犯
    刑法第214條之使公務員登載不實罪，及刑法第164 條第1項
    之使人犯隱避罪等語。
二、按犯罪事實應依證據認定之，無證據不得認定犯罪事實；不
    能證明被告犯罪者，應諭知無罪判決，刑事訴訟法第154 條
    第2項、第301 條第1項分別定有明文。次按事實之認定，應
    憑證據，如未能發現確實之證據，或證據不足以證明，自不
    能以推測或擬制之方法，以為裁判基礎；再犯罪事實所憑之
    證據，無論係直接證據或間接證據，其為訴訟上之證明，須
    於一般人均不致有所懷疑而得確信為真實之程度，始得據為
    有罪之認定，倘其證明尚未達此程度而尚有合理之懷疑存在
    時，本諸無罪推定原則，自應為被告無罪之諭知；又被告否
    認犯罪事實所持辯解縱使不能成立，除非有確實證據足以證
    明對於被告犯罪已無合理之懷疑外，不能遽為有罪之認定；
    刑事訴訟法規定被告有緘默權，被告基於不自證己罪原則，
    既無供述之義務，亦不負自證清白之責任，不能因被告未能
    提出證據資料證明其無罪，或對於被訴之犯罪事實不置可否
    ，即認定其有罪（參照最高法院92年度台上字第2570號判決
    可資參考）。從而，認定被告有罪之證據，定需達到使事實
    審審判之法官有「確信」之心證時（即英美法上Beyond
    areas onable doubt），方得為被告有罪之判斷，若依負追
    訴犯罪職責之檢察官所提出之證據，尚無法使事實審法官有
    此程度之心證時，因法院僅有調查而無蒐集證據之義務（參
    照最高法院91年度台上字第5846號判決），且檢察官於訴訟
    上應負提出證據及說服之實質舉證責任，倘現存卷內證據尚
    未達有罪程度之確信時，自應為有利於被告之認定（參照最
    高法院92年台上字第128號判例）。又刑法第214條所謂使公
    務員登載不實事項於公文書罪，須一經他人之聲明或申報，
    公務員即有登載之義務，並依其所為之聲明或申報予以登載
    ，而屬不實之事項者，始足構成，若其所為聲明或申報，公
    務員尚須為實質之審查，以判斷其真實與否，始得為一定之
    記載者，即非本罪所稱之使公務員登載不實。上訴人等以偽
    造之杜賣證書提出法院，不過以此提供為有利於己之證據資
    料，至其採信與否，尚有待於法院之判斷，殊不能將之與「
    使公務員登載不實」同視，最高法院著有73年台上字第1710
    號判例可資參照。
三、公訴人認被告涉犯上開犯行，無非係以：被告之供述、臺北
    市中山區戶政事務所函文、被告換領及補領身分證申請書、
    被告及案外人鍾榮明護照申請書、案外人鍾榮明之全國資料
    刑案查註表、個人基本資料一份為其依據。訊據被告堅詞否
    認有何公訴人所指之犯行，辯稱其當時只是因為酒醉拿錯照
    片予戶政事務所人員，並無任何犯罪之故意等語。經查：
  (一)就被訴95年3月15日使公務員登載不實罪之部分：
  1.本件被告確實有於95年3 月15日，持案外人即其胞弟鍾榮明
    之照片，至臺北市中山區戶政事務所辦理換發身分證，之後
    該事務所人員並據以換發貼有鍾榮明照片之身分證予被告一
    情，有95年3月15日換領國民身分證申請書1份在卷可稽（見
    偵查卷第14頁），被告對此亦予承認，此情已足認定。
  2.惟查，依98年1 月17日廢止前之國民身分證製發及管理要點
    第4 點：「戶政事務所受理身分證申請案件時，應切實核對
    相片、人貌及戶籍登記資料，並將當事人相片掃瞄建置影像
    檔。當事人舊證遺失或相片無法辨識人貌時，得請當事人另
    提貼有相片之證件或核對檔存個人資料」；及94年全面換發
    國民身分證戶政事務所作業流程第五點：「…3.查對當事人
    之舊證及身分、人貌、相片無訛後，於換證申請書蓋章。如
    身分人貌，有疑義時，應予查證，必要時核對口卡。」之規
    定，在在均足以顯示戶政機關對於國民身分證之換領，有實
    質審核之義務，此由該換領國民身分證申請書上，尚有口卡
    校對人員核章（見偵查卷第14頁之申請書），更可見一斑。
    是戶政人員對於換領國民身分證既有實質審查之義務，參照
    最高法院73年台上字第1710號判例，自難認其此部分構成使
    公務員登載不實罪。
  3.至檢察官雖認被告同時有使公務員登載於職務上所掌管之收
    件簿及戶籍資料檔案之情。惟查，卷內並無任何該等資料存
    在，是得否遽認被告犯罪，本即有疑，參以，就被告申請換
    領國民身分證一事本身，並無任何不實之情，更難據以即認
    定有檢察官所指使公務員登載不實罪。
  4.綜上所述，此部分依卷內所存證據，尚無從為被告不利之認
    定。
  (二)就被訴98年4月1日使公務員登載不實罪之部分：
  1.本件被告確實有於98年4月1日，以遺失為由，向臺北市中山
    區戶政事務所辦理國民身分證補領等情，有補領國民身分證
    申請書一份在卷可稽（見偵查卷第13頁），被告對此亦不否
    認，此情已足認定。
  2.檢察官雖認被告明知該身分證未遺失，被告竟仍以遺失之由
    辦理國民身分證補領，使公務員將此不實之事項登載於收件
    簿上，亦認被告有使公務員登載不實之罪嫌等語，惟查，依
    卷內所存之證據，並無任何被告明知其國民身分證未遺失而
    仍以遺失為由辦理國民身分證補領之情，且經台北市中山區
    戶政事務所函覆本院略以：「查當事人（及被告甲○○）於
    98年4月1日至本所申請補發國民身分證，櫃檯人員受理後發
    現其所繳照片與戶政資訊系統檔存影象檔影象不符，經本所
    確認鍾君身分後，將此次申請補發國民身分證案件予以不受
    理，並註銷95年3 月15日申請補發換領新式身分證案件，且
    於同日重行受理該君之換領（非補發）國民身分證案件。」
    ，此有台北市中山區戶政事務所98年10月29日北市中戶二字
    第09831387800 號函暨其附件在卷可稽（見本院卷第15頁至
    第16頁），自難逕以認定被告有使公務員登載不實之情。
  (三)就被訴使犯人隱避罪之部分：公訴人雖以被告申領之國民身
    分證上，係以其已遭通緝之胞弟鍾榮明之照片為之，而認定
    被告係將該國民身分證交予鍾榮明使用。惟此部分除被告確
    如前述，曾以其胞弟鍾榮明之照片申領國民身分證外，並無
    其他佐證。而「以鍾榮明之照片申領國民身分證」一事，並
    不相當於「被告有將該申領之國民身分證交予鍾榮明使用」
    ，是當不得僅以被告有以其胞弟鍾榮明之照片申領國民身分
    證，即逕認被告有使其胞弟隱避之行為，是此部分即應為被
    告有利之認定。
  (四)此外，復查無其他積極證據，足資證明被告甲○○有公訴人
    所指之犯行，本案核屬不能證明被告犯罪。
四、原審以不能證明被告犯罪而為無罪之諭知，經核尚無不合。
    檢察官上訴意旨略以：(1)被告於95年3 月15日如確係誤持其
    胞弟之照片辦理身分證，何以遲至3 年後始發現？在未發現
    期間有多次持身分證辦理事務可能，何以一直未能發現有誤
    貼？均未見被告說明；(2)人類之容貌容易更動，戶政人員於
    實際上進行審查之事項，需輔以人民之協助行為始能進行，
    則人民於協助行為時，是否說謊而致公務員為不實之登載，
    完全不需負偽造文書罪責嗎？原審有上開違背經驗法則、適
    用法律不當為由，指摘原判決不當。惟查：按刑事訴訟法第
    161條第1項規定：檢察官就被告犯罪事實，應負舉證責任，
    並指出證明之方法。因此，檢察官對於起訴之犯罪事實，應
    負提出證據及說服之實質舉證責任。倘其所提出之證據，不
    足為被告有罪之積極證明，或其指出證明之方法，無從說服
    法院以形成被告有罪之心證，基於無罪推定之原則，自應為
    被告無罪判決之諭知。（參照最高法院92 年台上字第128號
    判例）。查戶政機關對於國民身分證之換領，既具有實質審
    核之義務，已如前述，則戶政機關依被告所提出之照片為實
    質審核判斷後始為記載者，即與刑法第214 條使公務員登載
    不實罪之構成要件不符。本件被告甲○○確實未有公訴人所
    指之犯行，均業經原審逐一剖析，參互審酌，然仍無證據證
    明被告確有檢察官所指之犯行，檢察官提起上訴，仍執前開
    情詞而為爭執，且未能提出適合於證明犯罪事實之積極證據
    ，並說明其證據方法與待證事實之關係，而對原審取捨證據
    及判斷其證明力職權之適法行使，仍持己見為不同之評價，
    難認有理由，應予駁回。
據上論斷，應依刑事訴訟法第368條，判決如主文。
本案經檢察官張秋雲到庭執行職務。
中    華    民    國    98    年    11    月    24    日
                  刑事第六庭  審判長法  官  林堭儀
                                    法  官  郭豫珍
                                    法  官  張明松
以上正本證明與原本無異。
不得上訴。
                                    書記官  廖麗蓮
中    華    民    國    98    年    11    月    24    日


司法院資訊處製作；財團法人民間司法改革基金會備份。
